ACORDAO-COMPLETO-2436100

ACÓRDÃO 12463/2020 ATA 40/2020 - PRIMEIRA CÂMARA

VISTOS, relatados e discutidos estes autos que tratam de pedidos de reexame interpostos pelos Srs. Carlos Alberto de Carvalho Barbosa e Carlos Eduardo Magalhães de Almeida, ex-membros do MPDFT, em face do Acórdão 4488/2020-TCU-Primeira Câmara, por meio do qual esta Corte de Contas considerou ilegais os atos de concessão de aposentadoria emitidos em favor dos recorrentes;
ACORDAM os ministros do Tribunal de Contas da União, reunidos em Sessão da 1ª Câmara, ante as razões expostas pelo relator e com fundamento nos arts. 33 e 48 da Lei 8.443/1992, em:
9.1. conhecer dos presentes pedidos de reexame, para, no mérito, dar-lhes provimento parcial, a fim de tornar sem efeito o subitem 9.3.1 do Acórdão 4488/2020-TCU-Primeira Câmara, em relação aos recorrentes;
9.2. encaminhar cópia desta deliberação ao Ministério Público do Distrito Federal e dos Territórios e aos recorrentes.

Pedidos de reexame interpostos em face de decisão que considerou ilegal os atos de concessão de aposentadoria emitidos em favor dos recorrentes.

Primeira Câmara

Ministério Público do Distrito Federal e dos Territórios.

3. Recorrentes: Carlos Eduardo Magalhães de Almeida (XXX.175.196-XX); Carlos Alberto de Carvalho Barbosa (XXX.499.517-XX).

13.1. Ministros presentes: Walton Alencar Rodrigues (Presidente) e Bruno Dantas.
13.2. Ministros-Substitutos convocados: Augusto Sherman Cavalcanti e André Luís de Carvalho (Relator).

ACORDAO-COMPLETO-2466244

Acórdão 5313/2021 - Primeira Câmara

ANDRÉ DE CARVALHO

Ministro Benjamin Zymler.

Adoto como Relatório, com os devidos ajustes de forma, a instrução elaborada no âmbito da Secretaria de Recursos (peça 52) , com a qual se manifestou de acordo o corpo gerencial daquela unidade técnica especializada (peça 53) , a seguir transcrita:
INTRODUÇÃO
1.	Trata-se de pedidos de reexame (peças 15 e 20) interposto pelos Srs. Carlos Alberto de Carvalho Barbosa e Carlos Eduardo Magalhães de Almeida, ex-membros do MPDFT, contra o Acórdão 4488/2020-TCU-Primeira Câmara (peça 9) , que teve como relator o Excelentíssimo Senhor Ministro Benjamin Zymler.
1.1. A deliberação recorrida apresenta o seguinte teor:
VISTOS, relatados e discutidos estes autos de aposentadorias concedidas pelo Ministério Público do Distrito Federal e Territórios,
ACORDAM os Ministros do Tribunal de Contas da União, reunidos em sessão da Primeira Câmara, diante das razões expostas pelo Relator, com fundamento no art. 71, inciso III, da Constituição Federal e nos arts. 1º, inciso V, 39, inciso II, e 45 da Lei 8.443/1992, em:
9.1. considerar ilegais os atos de aposentadoria de interesse dos srs. Carlos Alberto de Carvalho Barbosa, Carlos Eduardo Magalhães de Almeida e Maria Lucia Morais, recusando seu registro;
9.2. dispensar o ressarcimento das quantias indevidamente recebidas, em boa-fé, pelos interessados, consoante o Enunciado 106 da Súmula de Jurisprudência deste Tribunal;
9.3. determinar ao Ministério Público do Distrito Federal e Territórios que:
9.3.1. faça cessar, no prazo de 15 (quinze) dias, contado a partir da ciência desta deliberação, os pagamentos decorrentes dos atos impugnados, sob pena de responsabilidade solidária da autoridade administrativa omissa, consoante disposto nos arts. 71, inciso IX, da Constituição Federal e 262 do Regimento Interno desta Corte;
9.3.2. dê ciência do inteiro teor desta deliberação aos interessados, alertando-os de que o efeito suspensivo proveniente da interposição de eventuais recursos, caso não providos, não os exime da devolução dos valores indevidamente percebidos após a notificação;
9.3.3. envie a esta Corte de Contas, no prazo de 30 (trinta) dias, por cópia, comprovante de que os srs. Carlos Alberto de Carvalho Barbosa, Carlos Eduardo Magalhães de Almeida e Maria Lucia Morais tiveram ciência desta deliberação;
9.4. esclarecer à unidade de origem, com supedâneo no art. 262, § 2º, do Regimento Interno, que as aposentadorias consideradas ilegais poderão prosperar mediante a emissão e o encaminhamento a este Tribunal de novos atos concessórios, escoimados da irregularidade apontada nestes autos;
9.5. determinar à Sefip que monitore o cumprimento das medidas indicadas acima (grifos acrescidos) .
HISTÓRICO
2. 	Os atos de aposentadorias dos recorrentes foram julgados ilegais em virtude de contemplarem o pagamento cumulativo de subsídio com parcela de quintos incorporados pelo exercício de cargo comissionado. Isso porque, com o advento da Emenda Constitucional 19/1998, foi instituído o regime de remuneração mediante parcela única de subsídio, nos termos do art. 39, § 4º, da Constituição Federal: 
"§ 4º O membro de Poder, o detentor de mandato eletivo, os Ministros de Estado e os Secretários Estaduais e Municipais serão remunerados exclusivamente por subsídio fixado em parcela única, vedado o acréscimo de qualquer gratificação, adicional, abono, prêmio, verba de representação ou outra espécie remuneratória, obedecido, em qualquer caso, o disposto no art. 37, X e XI."
2.1. Assim, entendeu-se que, uma vez instituído o subsídio como forma de remuneração para determinada categoria, não haveria espaço para o pagamento de outras parcelas remuneratórias.
2.2. Sobre o tema, vêm à balha as seguintes considerações do relator a quo:
 (...) nem mesmo o exercício de função comissionada já quando integrante da carreira remunerada por subsídio permite a manutenção da parcela de quintos, ante a inexistência de direito adquirido a regime de remuneração. Um bom exemplo dessa intelecção é a decisão exarada nos autos do RE 798.827/DF, por ocasião de embargos de declaração no agravo regimental, nos seguintes termos:
"Ementa: EMBARGOS DE DECLARAÇÃO NO AGRAVO REGIMENTAL NO RECURSO EXTRAORDINÁRIO. ADMINISTRATIVO. MEMBROS DO MINISTÉRIO PÚBLICO. VENCIMENTOS: VANTAGENS PESSOAIS CUMULADAS COM SUBSÍDIO MENSAL. DIREITO ADQUIRIDO A REGIME JURÍDICO. INEXISTÊNCIA. ABSORÇÃO PELO SUBSÍDIO. PRESERVAÇÃO DO MONTANTE GLOBAL DOS VENCIMENTOS. CONSTITUCIONALIDADE. OMISSÃO, CONTRADIÇÃO OU OBSCURIDADE. INEXISTÊNCIA. ERRO MATERIAL. INOCORRÊNCIA. EFEITOS INFRINGENTES. IMPOSSIBILIDADE. EMBARGOS DE DECLARAÇÃO DESPROVIDOS."
Voto do Ministro Luiz Fux
"A discussão envolvendo o direito a percepção de quintos por ter exercido o cargo de Promotor Chefe fica prejudicada, uma vez que a manutenção dessa vantagem na forma definida no acórdão recorrido está em desacordo com decisões do Tribunal.
Com efeito, a jurisprudência dominante na Corte é no sentido de que inexiste direito adquirido a regime jurídico, de sorte que, uma vez preservado o montante global dos vencimentos, é constitucional a absorção de vantagens pessoais adquiridas em dado sistema normativo, pela adoção de remuneração paga mediante subsídio em parcela única.
Além disso, conforme se observa dos precedentes citados, o Tribunal entende que o regime de subsídio é incompatível com outras parcelas remuneratórias de natureza mensal" (grifos acrescidos) .
ADMISSIBILIDADE
3.	Reiteram-se os exames de admissibilidade contidos nas peças 16 e 23 do SAR/Serur, em que se propôs o conhecimento do recurso interposto, nos termos do artigo 48 da Lei 8.443/1992, c/c os artigos 285 e 286, parágrafo único, do RI/TCU, suspendendo-se os efeitos dos subitens 9.1, 9.3, 9.3.1 e 9.4 do Acórdão 4488/2020-TCU-Primeira Câmara, em relação aos recorrentes. Observa-se que o Excelentíssimo Senhor Ministro Vital do Rêgo, mediante despachos de peças 21 e 30, concordou com a análise desta unidade técnica.
MÉRITO
4. Delimitação
4.1	. Constitui objeto dos presentes recursos definir se a incorporação da parcela dos quintos nos proventos dos recorrentes está assegurada pela coisa julgada. 
5. Da coisa julgada
5.1. Os recorrentes aduzem que teria havido violação à coisa julgada, com base nos seguintes argumentos:
5.2. O Sr. Carlos Eduardo Magalhães de Almeida, em 24/8/2006, impetrou mandado de segurança visando a manutenção do pagamento dos "quintos" que vinham sendo pagos pela Administração do MPDFT. O acórdão que reconheceu o direito do recorrente transitou em julgado em 29/5/2009.
5.3. Por seu turno, o Sr. Carlos Alberto de Carvalho Barbosa, em 9/2/2006, impetrou mandado de segurança visando a manutenção do pagamento dos "quintos" que vinham sendo pagos pela Administração do MPDFT. O acórdão que reconheceu o direito do recorrente transitou em julgado em 4/9/2015.
5.4. Mas o direito dos recorrentes em continuarem a perceber os "quintos" no período indicado na decisão recorrida não para por aí. No dia 31 de agosto de 2005, foi impetrado mandado de segurança com o mesmo objeto do acima citado, pela Associação do Ministério Público do Distrito Federal e Territórios, sendo a segurança também concedida.  
Análise:
5.5. Sobre o mandado de segurança interposto pela Associação do Ministério Público do Distrito Federal e Territórios, cumpre observar que o Supremo Tribunal Federal, ao julgar o RE 573.232/SC, assim deliberou em acórdão de repercussão geral:
REPRESENTAÇÃO - ASSOCIADOS - ARTIGO 5º, INCISO XXI, DA CONSTITUIÇÃO FEDERAL. ALCANCE. O disposto no artigo 5º, inciso XXI, da Carta da República encerra representação específica, não alcançando previsão genérica do estatuto da associação a revelar a defesa dos interesses dos associados. TÍTULO EXECUTIVO JUDICIAL - ASSOCIAÇÃO - BENEFICIÁRIOS. As balizas subjetivas do título judicial, formalizado em ação proposta por associação, é definida pela representação no processo de conhecimento, presente a autorização expressa dos associados e a lista destes juntada à inicial.
5.6. Na mesma toada, pelo seu caráter didático, merece ser transcrita a ementa do Resp 1.374.678 apreciado no STJ:
4. Ademais, não se desconhece que prevalece na jurisprudência do STJ o entendimento de que, indistintamente, os sindicatos e associações, na qualidade de substitutos processuais, detêm legitimidade para atuar judicialmente na defesa dos interesses coletivos de toda a categoria que representam, por isso, caso a sentença coletiva não tenha  uma delimitação expressa dos seus limites subjetivos,  a coisa julgada advinda da ação coletiva deve alcançar todas as pessoas da categoria, legitimando-as para a propositura individual da execução de sentença. 
5. No entanto, não pode ser ignorado que, por ocasião do julgamento do Recurso Extraordinário n. 573.232/SC, sob o regime do artigo 543-B do CPC, o Plenário do STF proferiu decisão, com repercussão geral, perfilhando entendimento acerca da exegese do art. 5º, inciso XXI, da Constituição Federal, em que fez distinção entre a representação, conferida pelo mencionado dispositivo às associações, da substituição processual dos sindicatos.
5.7. Por via de consequência, no caso em apreço, o decidido nos autos do MS 2005.00.2.007499-1 somente aproveitaria aos recorrentes se comprovadas a suas filiações à Associação do Ministério Público do Distrito Federal e Territórios, bem como as suas autorizações expressas para as representações na referida demanda.
5.8. Ocorre que, embora os recorrentes sejam associados à Associação do Ministério Público do Distrito Federal e Territórios desde 1º/01/2005 (peça 15, p. 17, no caso do Sr. Carlos Eduardo Magalhães de Almeida) e desde julho de 1995 (peça 20, p. 20, no caso do Sr. Carlos Alberto de Carvalho Barbosa) , não constam as suas autorizações expressas para a referida associação representá-los na ação em testilha. Daí porque não se lhes aproveita o decidido na referida ação.
5.9. Por outro lado, no que diz respeito ao mandado de segurança em que o Sr. Carlos Alberto de Carvalho Barbosa é litisconsorte ativo (Processo 2006 00 2 001132-1) , que tramitou no TJDFT, observa-se que efetivamente transitou em julgado em 4/9/2015 (peça 20, p. 74) , nos seguintes termos (peça 20, p. 35) :
CONSTITUCIONAL - ADMINISTRATIVO - MANDADO DE SEGURANÇA - MEMBROS DO MPDFT - ADICIONAL POR TEMPO DE SERVIÇO E VANTAGENS PESSOAIS INCORPORADAS - ABSORÇÃO PELO SUBSÍDIO FIXADO EM PARCELA ÚNICA - TETO CONSTITUCIONAL - ARTIGOS 37, XI E 39, § 4.º DA CF - LEI N.º 14.144/05 - PREVALÊNCIA DO PRINCÍPIO DA IRREDUTIBILIDADE SALARIAL - PRECEDENTE DO COL. STF - SEGURANÇA CONCEDIDA PARCIALMENTE - UNÂNIME. 
I - Embora as Emendas Constitucionais n.ºs 19/98 e 41/03 tenham produzido a mudança no regime remuneratório para subsídio único relativamente aos agentes públicos relacionados no § 4.º do artigo 39 da CF, os conceitos de remuneração e subsídio, este como espécie do gênero remuneração, não se confundem, devendo a regra constitucional ser interpretada de forma harmônica e sistematizada com outros dispositivos de mesma envergadura constitucional. 
II - Nesse passo, as vantagens pessoais incorporadas ao patrimônio dos Impetrantes, e, por tal motivo, convoladas em direito adquirido, podem coexistir com o regime de subsídio, porquanto não se confunde este com a remuneração, cujo conceito é "o total dos valores percebidos, a qualquer título, pelos agentes públicos". 
III - A própria Constituição Federal, compondo o referido equilíbrio das normas constitucionais, mitigou a regra segundo a qual os agentes públicos serão remunerados por subsídio como parcela única, deixando à parte de tal espécie remuneratória direitos constitucionais como o 13.º salário, 1/3 de férias, dentre outros relacionados no § 3.º do artigo 39 da CF, aplicáveis, por força da referida norma, ao servidor público. 
IV - O histórico precedente julgado pela Excelsa Corte (MS24875) , o qual lançou importantes premissas quanto ao regime remuneratório do subsídio, entendeu pela possibilidade da coexistência das vantagens reconhecidas pela ordem constitucional com o recebimento do subsídio, limitada a remuneração, de regra, ao teto constitucional. Assim o fez quando reconheceu a manutenção do acréscimo de 20% sobre os proventos de aposentadoria dos Impetrantes, a título, evidentemente, de vantagem pessoal, tendo por primado, nos termos do voto de desempate do Exm.º Ministro Ricardo Lewandowski, o respeito ao princípio da irredutibilidade de vencimentos. 
V - Nesse mesmo julgamento, a Excelsa Corte deixou assente que o Adicional por Tempo de Serviço foi incorporado e extinto pelo regime remuneratório do subsídio, nos exatos termos do artigo 8.º, da EC n.º 41/03, cuja inconstitucionalidade foi incidentalmente rechaçada. 
VI - Em consonância com tais aspectos, encontra-se a Resolução n.º 09, de 05/06/2006, do Conselho Nacional do Ministério Público, uma vez que estabelece como exceção à conversão em parcela única do subsídio a incorporação de vantagens pessoais decorrentes de exercício de função de direção, chefia e assessoramento, limitado o seu valor ao teto remuneratório - art. 4.º, inc. V e parágrafo único. (Acórdão n. 295304, 20060020011321MSG, Relator LECIR MANOEL DA LUZ, Conselho Especial, julgado em 04/12/2007, DJ 10/03/2008 p. 44) (grifos acrescidos) .
5.10. Ademais, no que diz respeito ao mandado de segurança em que o Sr. Carlos Eduardo Magalhães de Almeida é litisconsorte ativo (Processo 2006 00 2 009157-3) , que tramitou no TJDFT, observa-se que efetivamente transitou em julgado em 29/5/2009 (peça 15, p. 65) , nos seguintes termos (peça 15, p. 41) :
ADMINISTRATIVO. MANDADO DE SEGURANÇA. AUTORIDADE QUE EXECUTA DECISÕES DE CARÁTER GENÉRICO (NORMATIVO) . PROCURADOR-GERAL DA REPÚBLICA E PROCURADOR-GERAL DE JUSTIÇA DO DF. LEGITIMIDADE PARA FIGURAR NO PÓLO PASSIVO DO MANDAMUS. PRECEDENTE DO STF. DIFERENÇA ENTRE MANDADO DE SEGURANÇA PREVENTIVO E MANDADO CONTRA ATO OMISSIVO. UNIÃO FEDERAL. LEGITIMIDADE PARA ATUAR NO FEITO. ARTIGO 3°, LEI 4.348/64. VANTAGENS PESSOAIS. SUBSIDIO MENSAL, TETO REMUNERATÓRIO. MEMBROS DO MINISTÉRIO PÚBLICO DO DISTRITO FEDERAL E DOS TERRITÓRIOS. DISTINÇÃO ENTRE REMUNERAÇÃO (TETO) E SUBSIDIO. ARTIGO 37, INCISO XI, CF/88. EC 41/2004. DIREITO ADQUIRIDO. INTERPRETAÇÃO CONFORME DAS EMENDAS ALUSIVAS AO REGIME DO TETO REMUNERATÓRIO. LEITURA A PARTIR DO PRINCIPIO DA ISONOMIA. PRINCIPIO DA FORÇA NORMATIVA DA CONSTITUIÇÃO. 
1 - A autoridade pública que dá execução a decisão normativa de autoridade superior, atingindo direito líquido e certo, qualifica-se como legítima para figurar no pólo passivo do mandado de segurança. Precedente do STF. 
2 - Não se confundem as figuras do mandado de segurança preventivo e a do mandado de segurança impetrado contra ato omissivo, dado o caráter repressor deste. Em ambos os casos, contudo, faz-se desnecessária a prova do ato indigitado coator. 
3 - Por força do Artigo 3° da Lei 4.348/64, em sua vigente redação, a União Federal é legítima para atuar no mandado de segurança impetrado contra autoridade pública federal, como é o caso do Procurador-Geral de Justiça do Distrito Federal. 
4 - O regime do subsídio mensal estabelecido a partir da Emenda Constitucional n°. 41/2003 não é incompatível com a percepção cumulativa, por parte dos membros do MPDFT, das parcelas remuneratórias de caráter pessoal (quintos, anuênios etc) , desde que observado o teto remuneratório, que corresponde ao subsidio mensal de Ministro do Supremo Tribunal Federal. Precedente. 
5 - Entendimento em sentido contrário, consagraria odiosa diferenciação entre os agentes públicos que percebem subsídios (agentes políticos, em geral) e os demais servidores públicos, já que, em relação a esses não se observaria a limitação pelo subsídio, mas apenas a do teto remuneratório do serviço público federal. 
6- Segurança concedida (grifos acrescidos) .
5.11. No que concerne às coisas julgadas transitadas em julgado supracitadas, elas são incapazes de modificar o entendimento deste Tribunal acerca da matéria trazida aos autos e, independentemente do posicionamento do judiciário, deve ser mantido o julgamento pela ilegalidade das presentes aposentadorias, tendo em vista a competência do TCU. 
5.12. Nesse diapasão, merece destaque a doutrina do eminente Roberto Rosas:
No S.T.F. asseverou o Ministro Rafael de Barros Monteiro que as decisões do Tribunal de Contas não podem ser revistas pelo Poder Judiciário, a não ser quanto ao seu aspecto formal, palavras corroboradas na mesma assentada pelo Min. Djaci Falcão, considerando essas decisões com força preclusiva (R.E. 55.821 - R.T.J. 43/151) . Ainda quando o ato administrativo seja praticado pelo Tribunal de Justiça, não ficará imune à apreciação do Tribunal de Contas com competência para isso (R.E. 47.390 - R.T.J. 32/115, bem como com o exercício de auditoria financeira e orçamentária sobre as contas dos Três Poderes, inclusive  Legislativo (art. 70, § 3º - Const.) assim interpretado pelo S.T.F. na Representação 764 do Espírito Santo (R.T.J. 50/245) (apud Jorge Ulisses Jacoby Fernandes, in Tribunais de Contas do Brasil, Jurisdição e Competência, Belo Horizonte: Editora Fórum, 2003, p. 153) .
5.13. No entanto, ensina Mauro Schiavi:
Diante do fortalecimento do Poder Judiciário, como sendo o órgão encarregado de dirimir os conflitos de interesse de forma definitiva, no decorrer dos séculos, a proteção à coisa julgada foi adquirindo maior prestígio nas legislações, como sendo uma garantia da cidadania e destinada à manutenção da segurança das relações jurídicas.
Atualmente, no Direito brasileiro, a proteção à coisa julgada tem assento constitucional (art. 5º, inciso XXXVI, da CF) , como sendo uma garantia fundamental do indivíduo e uma cláusula pétrea constitucional (art. 60, § 4º) . Desse modo, somente nas hipóteses taxativas que a lei disciplinar, diante de um vício grave existente na decisão transitada em julgado e diante das circunstâncias socialmente inadequadas em que ele se formou, é possível o manejo da chamada ação rescisória para desconstituir uma sentença ou acórdão já transitados em julgado (in Manual de Direito Processual do Trabalho, 4ª ed., São Paulo: LTr, 2011, p. 1.178) . 
5.14. Por conseguinte, por mais absurdo que possam ser os provimentos jurisdicionais, deve-se observar que a coisa julgada é de ordem pública. Daí a inveterada eficácia que se lhe atribui, de transformar o branco em negro e o quadrado em redondo (facit de albo nigrum et de quadratum rotundum) , segundo o vetusto anexim de origem romana. É dizer: stare decisis et non quieta movere (mantenha-se a decisão e não se moleste o que foi decidido) .
5.15. Posta assim a questão, é de se negar provimento aos presentes recursos, no sentido de se manter o julgamento pela ilegalidade das presentes aposentadorias, com as negativas de seus registros, sem, contudo, se determinar a cessação do pagamento de quintos. Noutro falar, é de se tornar sem efeito o subitem 9.3.1 do acórdão recorrido, em relação aos recorrentes. Isso porque essa intelecção preserva a independência e a autonomia do Tribunal de Contas da União, para, nos termos do art. 71, inciso III, da Constituição Federal, apreciar a legalidade dos atos sujeitos a registro, garantindo, ao mesmo tempo, o respeito à tutela judicial, pois não se determinaria as suspensões dos pagamentos por ela garantidos.
CONCLUSÃO
6.	Diante do exposto, conclui-se que há decisões judiciais transitadas em julgado que asseguram a continuidade do pagamento das aposentadorias dos recorrentes, nos termos deferidos pelo MPDFT.
6.1. Ex positis, opina-se pela negativa de provimento do presente recurso, sem embargo de se tornar insubsistente o subitem 9.3.1 do Acórdão 4488/2020-TCU-Primeira Câmara.
PROPOSTA DE ENCAMINHAMENTO
7.	Diante do exposto, com base no art. 48 da Lei n. 8.443/92, submete-se o presente processo à consideração superior, propondo-se a adoção das seguintes medidas:
	a) conhecer dos presentes pedidos de reexame, para, no mérito, negar-lhes provimento, sem embargo de se tornar sem efeito o subitem 9.3.1 do Acórdão 4488/2020-TCU-Primeira Câmara, em relação aos recorrentes;
	b) cientificar os recorrentes e os demais interessados do acórdão que vier a ser prolatado, ressaltando-se que o relatório e o voto que o acompanharem podem ser consultados no endereço www.tcu.gov.br/acordaos, no dia seguinte ao de sua oficialização.
O Ministério Público junto ao TCU, representado nos autos pela Procuradora-Geral, Dra. Cristina Machado da Costa e Silva, manifestou-se de acordo com a proposição da unidade técnica (peça 54) .
É o Relatório.

Marcelo Antônio Rodrigues Viegas (OAB/DF 18.503) e outros.

Procuradora-Geral Cristina Machado da Costa e Silva.

APOSENTADORIA. CUMULAÇÃO DE VANTAGEM PESSOAL DECORRENTE DA INCORPORAÇÃO DE PARCELAS DE QUINTOS COM SUBSÍDIO. ILEGALIDADE E NEGATIVA DE REGISTRO DOS ATOS CONCESSÓRIOS DE APOSENTADORIA. PEDIDOS DE REEXAME. CONHECIDOS. RAZÕES SUFICIENTES PARA ALTERAR PARCIALMENTE O ACÓRDÃO RECORRIDO. PROVIMENTO PARCIAL.

APOSENTADORIA (APOS)

Secretaria de Recursos (Serur).

Atuo, no presente feito, em substituição ao Ministro Vital do Rêgo por força da Portaria TCU n.º 30-GAPES, de 5 de novembro de 2020.
Aprecia-se, nesta oportunidade, pedidos de reexame interpostos pelos Srs. Carlos Alberto de Carvalho Barbosa e Carlos Eduardo Magalhães de Almeida, ex-membros do MPDFT, em face do Acórdão 4488/2020-TCU-Primeira Câmara, por meio do qual esta Corte de Contas considerou ilegais os atos de concessão de aposentadoria emitidos em favor dos recorrentes, em razão do pagamento de vantagem pessoal decorrente da incorporação de parcela de "quintos/décimos" em conjunto com subsídio. Isso porque a remuneração de membros do Ministério Público se dá por meio de parcela única (art. 39, § 4º, da Constituição Federal, com efeitos regulamentados pela Lei 11.144/2005) .
Nos recursos interpostos, os recorrentes alegam, em síntese, que o pagamento das parcelas de quintos está assegurado por decisões judiciais transitadas em julgado. O recorrente Carlos Eduardo Magalhães de Almeida impetrou, em 24/8/2006, mandado de segurança visando a manutenção dos "quintos" que vinham sendo pagos pela administração do MPDFT. A decisão judicial que reconheceu o direito do recorrente transitou em julgado em 29/5/2009. Por sua vez, o recorrente Carlos Alberto de Carvalho Barbosa, impetrou, em 9/2/2006, mandado de segurança visando a manutenção dos "quintos" que vinham sendo pagos pela administração do MPDFT. De igual forma, a decisão judicial que reconheceu o direito do recorrente transitou em julgado em 4/9/2015.
A Secretaria de Recursos, em seu parecer, propõe que os recursos interpostos pelos recorrentes sejam conhecidos, e no mérito, negado a eles provimento. A despeito de tal fato, a Serur reconhece que que há decisões judiciais transitadas em julgado que asseguram a continuidade do pagamento das aposentadorias dos recorrentes, nos termos deferidos pelo MPDFT. Por tal razão, propõe tornar insubsistente, para os recorrentes, o subitem 9.3.1 do acórdão recorrido.
O Ministério Público junto ao TCU, em sua manifestação regimental, ratificou as conclusões formuladas pela Serur.
-II-
Quanto à admissibilidade, reforço o entendimento já externado nos despachos de peças 21 e 30, no sentido de que os recursos em análise sejam conhecidos, uma vez que estão preenchidos os requisitos de admissão a regerem a espécie. 
No tocante à análise de mérito dos apelos, registro minha concordância com os pareceres precedentes, razão pela qual adoto como minhas as conclusões formuladas pela Serur e pelo MPTCU por seus próprios fundamentos, sem prejuízo de tecer os breves comentários a seguir. 
De fato, consoante o art. 39, § 4º, da CF/1988, "o membro de Poder, o detentor de mandato eletivo, os Ministros de Estado e os Secretários Estaduais e Municipais serão remunerados exclusivamente por subsídio fixado em parcela única, vedado o acréscimo de qualquer gratificação, adicional, abono, prêmio, verba de representação ou outra espécie remuneratória (...) ".
Observa-se que a Constituição Federal, por meio do dispositivo citado, definiu que a remuneração dos membros do Ministério Público seja feita exclusivamente por subsídio, fixado em parcela única, ao qual não pode ser incorporado o pagamento de vantagens pessoais ou as de qualquer outra natureza (exceto as de caráter indenizatório ou de parcela complementar, a fim de evitar o decesso remuneratório) , limitado ao subsídio mensal, em espécie, dos Ministros do Supremo Tribunal Federal (art. 37, inciso XI, CF/1988) .
Verifico que o regime de subsídios foi implementado no âmbito do Ministério Público do Trabalho a partir da edição da Lei 11.144, de 26 de julho de 2005. Na ocasião, o subsídio do Procurador-Geral da República foi fixado em R$ 21.500,00, a partir de 1º de janeiro de 2005 e o dos demais integrantes da carreira foi escalonado, considerando o disposto no art. 1º, 3º da Lei 10.477/2002, nos seguintes termos:
§ 3º A remuneração dos membros do Ministério Público da União observará o escalonamento de 5% (cinco por cento) entre os diversos níveis, tendo como referência a remuneração, de caráter permanente, percebida pelo Procurador-Geral da República.
Considerando que a variação no valor dos subsídios referentes aos cargos da carreira do Ministério Público do Trabalho desde 1º/1/2005 foram suficientes para absorver por completo os valores percebidos a título da incorporação de quintos anterior à implementação do regime de subsídio no âmbito da referida carreira, não há fundamento legal que permita e ampare a continuidade dos seus pagamentos.
Destaco que é pacífica a jurisprudência deste tribunal quanto à impossibilidade do pagamento de vantagem remuneratória de caráter permanente (como "quintos", adicional por tempo de serviço, dentre outras) no regime de subsídios. Nesse sentido, destaco o Acórdão 3332/2015-TCU-Plenário, da relatoria da eminente Ministra Ana Arraes, por meio da qual esta Corte de Contas, ao conhecer de representação formulada pelo Ministério Público junto a este Tribunal, considerou-a procedente e fixou o prazo de quinze dias para que:
" (...) os "órgãos integrantes do Ministério Público da União passem a remunerar seus membros exclusivamente por meio de subsídio em parcela única, conforme disposto no art. 39, §4º, da Constituição Federal, ressalvadas as verbas de caráter indenizatório, dentre as quais não se incluem aquelas decorrentes da incorporação de "quintos/décimos" e do pagamento de "opção", previstas no inciso V do art. 4º da Resolução CNMP 9/2006".
Portanto, uma vez implantado o regime de subsídio, todas as parcelas remuneratórias com ele incompatíveis deveriam ter sido excluídas, ressalvada a possibilidade de estabelecimento de uma parcela transitória, passível de absorção, com o intuito de evitar o decesso remuneratório, o que, no caso dos autos, não ocorreu.
Vale dizer que o entendimento do TCU está alinhado com o do Supremo Tribunal Federal (STF) , consoante se observa da ementa a seguir transcrita, referente ao MS 24.875/DF (Rel. Ministro Sepúlveda Pertence, julgado pelo Plenário em 11/5/2006) : 
"EMENTA: I. Ministros aposentados do Supremo Tribunal Federal: proventos (subsídios) : teto remuneratório: pretensão de imunidade à incidência do teto sobre o adicional por tempo de serviço (ATS) , no percentual máximo de 35% e sobre o acréscimo de 20% a que se refere o art. 184, III, da Lei 1711/52, combinado com o art. 250 da L. 8.112/90: mandado de segurança deferido, em parte. 
..................................................................................................................................................
IV. Magistrados. Subsídios, adicional por tempo de serviço e o teto do subsídio ou dos proventos, após a EC 41/2003: argüição de inconstitucionalidade, por alegada irrazoabilidade da consideração do adicional por tempo de serviço quer na apuração do teto (EC 41/03, art. 8º) , quer na das remunerações a ele sujeitas (art. 37, XI, CF, cf EC 41/2003) : rejeição. 1. Com relação a emendas constitucionais, o parâmetro de aferição de sua constitucionalidade é estreitíssimo, adstrito às limitações materiais, explícitas ou implícitas, que a Constituição imponha induvidosamente ao mais eminente dos poderes instituídos, qual seja o órgão de sua própria reforma. 2. Nem da interpretação mais generosa das chamadas 'cláusulas pétreas' poderia resultar que um juízo de eventuais inconveniências se convertesse em declaração de inconstitucionalidade da emenda constitucional que submeta certa vantagem funcional ao teto constitucional de vencimentos. 3. No tocante à magistratura - independentemente de cuidar-se de uma emenda constitucional - a extinção da vantagem, decorrente da instituição do subsídio em 'parcela única', a nenhum magistrado pode ter acarretado prejuízo financeiro indevido. 4. Por força do art. 65, VIII, da LOMAN (LC 35/79) , desde sua edição, o adicional cogitado estava limitado a 35% calculados sobre o vencimento e a representação mensal (LOMAN, Art. 65, § 1º) , sendo que, em razão do teto constitucional primitivo estabelecido para todos os membros do Judiciário, nenhum deles poderia receber, a título de ATS, montante superior ao que percebido por Ministro do Supremo Tribunal Federal, com o mesmo tempo de serviço (cf. voto do Ministro Néri da Silveira, na ADIn 14, RTJ 130/475,483) . 5. Se assim é - e dada a determinação do art. 8º da EC 41/03, de que, na apuração do 'valor da maior remuneração atribuída por lei (...) a Ministro do Supremo Tribunal Federal', para fixar o teto conforme o novo art. 37, XI, da Constituição, ao vencimento e à representação do cargo, se somasse a 'parcela recebida em razão do tempo de serviço' - é patente que, dessa apuração e da sua aplicação como teto dos subsídios ou proventos de todos os magistrados, não pode ter resultado prejuízo indevido no tocante ao adicional questionado. 6. É da jurisprudência do Supremo Tribunal que não pode o agente público opor, à guisa de direito adquirido, a pretensão de manter determinada fórmula de composição de sua remuneração total, se, da alteração, não decorre a redução dela. 7. Se dessa forma se firmou quanto a normas infraconstitucionais, o mesmo se há de entender, no caso, em relação à emenda constitucional, na qual os preceitos impugnados, se efetivamente aboliram o adicional por tempo de serviço na remuneração dos magistrados e servidores pagos mediante subsídio, é que neste - o subsídio - foi absorvido o valor da vantagem. 8. Não procede, quanto ao ATS, a alegada ofensa ao princípio da isonomia, já que, para ser acolhida, a argüição pressuporia que a Constituição mesma tivesse erigido o maior ou menor tempo de serviço em fator compulsório do tratamento remuneratório dos servidores, o que não ocorre, pois o adicional correspondente não resulta da Constituição, que apenas o admite - mas, sim, de preceitos infraconstitucionais. 
V. Magistrados: acréscimo de 20% sobre os proventos da aposentadoria (Art. 184, III, da L. 1.711/52, c/c o art. 250 da L. 8.112/90) e o teto constitucional após a EC 41/2003: garantia constitucional de irredutibilidade de vencimentos: intangibilidade. 1. Não obstante cuidar-se de vantagem que não substantiva direito adquirido de estatura constitucional, razão por que, após a EC 41/2003, não seria possível assegurar sua percepção indefinida no tempo, fora ou além do teto a todos submetido, aos impetrantes, porque magistrados, a Constituição assegurou diretamente o direito à irredutibilidade de vencimentos - modalidade qualificada de direito adquirido, oponível às emendas constitucionais mesmas. 2. Ainda que, em tese, se considerasse susceptível de sofrer dispensa específica pelo poder de reforma constitucional, haveria de reclamar para tanto norma expressa e inequívoca, a que não se presta o art. 9º da EC 41/03, pois o art. 17 ADCT, a que se reporta, é norma referida ao momento inicial de vigência da Constituição de 1988, no qual incidiu e, neste momento, pelo fato mesmo de incidir, teve extinta a sua eficácia; de qualquer sorte, é mais que duvidosa a sua compatibilidade com a 'cláusula pétrea' de indenidade dos direitos e garantias fundamentais outorgados pela Constituição de 1988, recebida como ato constituinte originário. 3. Os impetrantes - sob o pálio da garantia da irredutibilidade de vencimentos -, têm direito a continuar percebendo o acréscimo de 20% sobre os proventos, até que seu montante seja absorvido pelo subsídio fixado em lei para o Ministro do Supremo Tribunal Federal." (destaques acrescidos) 
Embora o julgado acima trate especificamente do adicional por tempo de serviço e do acréscimo de 20% previsto no art. 184 da Lei 1.711/1952, o raciocínio ali contido em tudo se aplica à vantagem dos "quintos", haja vista tratar-se de espécie remuneratória, de caráter pessoal e permanente, assim como as vantagens cuja supressão foi questionada no STF. 
A despeito dessas considerações, verifico que os recorrentes estão amparados por decisões judiciais transitadas em julgado. O recorrente Carlos Eduardo Magalhães de Almeida é parte integrante do polo ativo no processo judicial 2006.00.2.009157-3, que tramitou no TJDFT, e que efetivamente transitou em julgado em 29/5/2009 (peça 15, p. 65) , nos seguintes termos (peça 15, p. 41) :
ADMINISTRATIVO. MANDADO DE SEGURANÇA. AUTORIDADE QUE EXECUTA DECISÕES DE CARÁTER GENÉRICO (NORMATIVO) . PROCURADOR-GERAL DA REPÚBLICA E PROCURADOR-GERAL DE JUSTIÇA DO DF. LEGITIMIDADE PARA FIGURAR NO PÓLO PASSIVO DO MANDAMUS. PRECEDENTE DO STF. DIFERENÇA ENTRE MANDADO DE SEGURANÇA PREVENTIVO E MANDADO CONTRA ATO OMISSIVO. UNIÃO FEDERAL. LEGITIMIDADE PARA ATUAR NO FEITO. ARTIGO 3°, LEI 4.348/64. VANTAGENS PESSOAIS. SUBSIDIO MENSAL, TETO REMUNERATÓRIO. MEMBROS DO MINISTÉRIO PÚBLICO DO DISTRITO FEDERAL E DOS TERRITÓRIOS. DISTINÇÃO ENTRE REMUNERAÇÃO (TETO) E SUBSIDIO. ARTIGO 37, INCISO XI, CF/88. EC 41/2004. DIREITO ADQUIRIDO. INTERPRETAÇÃO CONFORME DAS EMENDAS ALUSIVAS AO REGIME DO TETO REMUNERATÓRIO. LEITURA A PARTIR DO PRINCIPIO DA ISONOMIA. PRINCIPIO DA FORÇA NORMATIVA DA CONSTITUIÇÃO. 
1 - A autoridade pública que dá execução a decisão normativa de autoridade superior, atingindo direito líquido e certo, qualifica-se como legítima para figurar no pólo passivo do mandado de segurança. Precedente do STF. 
2 - Não se confundem as figuras do mandado de segurança preventivo e a do mandado de segurança impetrado contra ato omissivo, dado o caráter repressor deste. Em ambos os casos, contudo, faz-se desnecessária a prova do ato indigitado coator. 
3 - Por força do Artigo 3° da Lei 4.348/64, em sua vigente redação, a União Federal é legítima para atuar no mandado de segurança impetrado contra autoridade pública federal, como é o caso do Procurador-Geral de Justiça do Distrito Federal. 
4 - O regime do subsídio mensal estabelecido a partir da Emenda Constitucional n°. 41/2003 não é incompatível com a percepção cumulativa, por parte dos membros do MPDFT, das parcelas remuneratórias de caráter pessoal (quintos, anuênios etc) , desde que observado o teto remuneratório, que corresponde ao subsidio mensal de Ministro do Supremo Tribunal Federal. Precedente. 
5 - Entendimento em sentido contrário, consagraria odiosa diferenciação entre os agentes públicos que percebem subsídios (agentes políticos, em geral) e os demais servidores públicos, já que, em relação a esses não se observaria a limitação pelo subsídio, mas apenas a do teto remuneratório do serviço público federal. 
6- Segurança concedida (grifos acrescidos) .
Já o recorrente Carlos Alberto de Carvalho Barbosa integra o polo ativo no processo judicial 2006.00.2.001132-1, que tramitou no TJDFT, e que efetivamente transitou em julgado em 4/9/2015 (peça 20, p. 74) , nos seguintes termos (peça 20, p. 35) :
CONSTITUCIONAL - ADMINISTRATIVO - MANDADO DE SEGURANÇA - MEMBROS DO MPDFT - ADICIONAL POR TEMPO DE SERVIÇO E VANTAGENS PESSOAIS INCORPORADAS - ABSORÇÃO PELO SUBSÍDIO FIXADO EM PARCELA ÚNICA - TETO CONSTITUCIONAL - ARTIGOS 37, XI E 39, § 4.º DA CF - LEI N.º 14.144/05 - PREVALÊNCIA DO PRINCÍPIO DA IRREDUTIBILIDADE SALARIAL - PRECEDENTE DO COL. STF - SEGURANÇA CONCEDIDA PARCIALMENTE - UNÂNIME. 
I - Embora as Emendas Constitucionais n.ºs 19/98 e 41/03 tenham produzido a mudança no regime remuneratório para subsídio único relativamente aos agentes públicos relacionados no § 4.º do artigo 39 da CF, os conceitos de remuneração e subsídio, este como espécie do gênero remuneração, não se confundem, devendo a regra constitucional ser interpretada de forma harmônica e sistematizada com outros dispositivos de mesma envergadura constitucional. 
II - Nesse passo, as vantagens pessoais incorporadas ao patrimônio dos Impetrantes, e, por tal motivo, convoladas em direito adquirido, podem coexistir com o regime de subsídio, porquanto não se confunde este com a remuneração, cujo conceito é "o total dos valores percebidos, a qualquer título, pelos agentes públicos". 
III - A própria Constituição Federal, compondo o referido equilíbrio das normas constitucionais, mitigou a regra segundo a qual os agentes públicos serão remunerados por subsídio como parcela única, deixando à parte de tal espécie remuneratória direitos constitucionais como o 13.º salário, 1/3 de férias, dentre outros relacionados no § 3.º do artigo 39 da CF, aplicáveis, por força da referida norma, ao servidor público. 
IV - O histórico precedente julgado pela Excelsa Corte (MS24875) , o qual lançou importantes premissas quanto ao regime remuneratório do subsídio, entendeu pela possibilidade da coexistência das vantagens reconhecidas pela ordem constitucional com o recebimento do subsídio, limitada a remuneração, de regra, ao teto constitucional. Assim o fez quando reconheceu a manutenção do acréscimo de 20% sobre os proventos de aposentadoria dos Impetrantes, a título, evidentemente, de vantagem pessoal, tendo por primado, nos termos do voto de desempate do Exm.º Ministro Ricardo Lewandowski, o respeito ao princípio da irredutibilidade de vencimentos. 
V - Nesse mesmo julgamento, a Excelsa Corte deixou assente que o Adicional por Tempo de Serviço foi incorporado e extinto pelo regime remuneratório do subsídio, nos exatos termos do artigo 8.º, da EC n.º 41/03, cuja inconstitucionalidade foi incidentalmente rechaçada. 
VI - Em consonância com tais aspectos, encontra-se a Resolução n.º 09, de 05/06/2006, do Conselho Nacional do Ministério Público, uma vez que estabelece como exceção à conversão em parcela única do subsídio a incorporação de vantagens pessoais decorrentes de exercício de função de direção, chefia e assessoramento, limitado o seu valor ao teto remuneratório - art. 4.º, inc. V e parágrafo único. (Acórdão n. 295304, 20060020011321MSG, Relator LECIR MANOEL DA LUZ, Conselho Especial, julgado em 04/12/2007, DJ 10/03/2008 p. 44) (grifos acrescidos) .
Destaco, contudo, que as decisões judiciais trazidas pelos recorrentes não têm o condão de modificar o entendimento deste Tribunal acerca da questão de fundo em análise. Por outro lado, nos casos concretos dos recorrentes, o pagamento da vantagem oriunda da incorporação de quintos em conjunto com o subsídio, que restou garantida na esfera judicial por meio de decisões transitadas em julgado, não pode ser modificado por esta Corte de Contas. Diante dessa dicotomia, entendo que o recurso merece ser provido parcialmente, para tornar insubsistente, exclusivamente para os recorrentes, o subitem 9.3.1 do Acórdão 4488/2020-TCU-Primeira Câmara, mantendo-se, no entanto, a negativa de registro.
Ante o exposto, VOTO para que seja adotada a minuta de acórdão que ora trago ao exame deste Colegiado.
TCU, Sala das Sessões Ministro Luciano Brandão Alves de Souza, em 10 de novembro de 2020.
Ministro-Substituto ANDRÉ LUÍS DE CARVALHO
Relator